臺灣高等法院臺南分院刑事判決
上　訴　人　臺灣雲林地方法院檢察署檢察官
被　　　告　丙○○
被　　　告　甲○○
上列上訴人因被告等竊盜等案件，不服臺灣雲林地方法院93年度
簡上字第23號中華民國94年1月13日第一審判決（起訴案號：臺
灣雲林地方法院檢察署92年度偵字第1724號），提起上訴，本院
判決如下：
    主  文
原判決關於丙○○部分撤銷。
丙○○連續結夥三人以上竊盜，處有期徒刑捌月。
其他上訴（即甲○○部分）駁回。
    事  實
一、緣長鴻營造股份有限公司（下稱長鴻營造）負責承攬興建雲
    林縣東西向快速道路台西古坑線Ｅ５０６標工程（下稱該工
    程），工地事務所位於雲林縣斗南鎮○○里○○路二五二之
    一號（下稱該工地）。丙○○係向長鴻營造轉包該工地模板
    、鋼筋、混泥土澆注工程之承包商，ＴＯＮＫＨＡＭＳＯＮ
    　ＰＨＩＣＨＩＴ（下稱ＰＨＩＣＨＩＴ）則係長鴻營造依
    法申請僱用來台之泰籍勞工，長鴻營造並將該名泰籍勞工撥
    派給丙○○，由丙○○指揮管理承包工程之施工（薪水仍由
    長鴻營造負責撥給）。丙○○與泰籍勞工ＰＨＩＣＨＩＴ，
    夥同另一綽號「阿連」之泰籍勞工（已返回泰國）共同基於
    意圖為自己不法所有之概括犯意聯絡，結夥三人以上，分別
    為下列竊盜犯行：
（一）民國（下同）九十一年十月間某日，丙○○、ＰＨＩＣＨ
      ＩＴ及綽號「阿連」之泰籍勞工，駕駛丙○○所有未懸掛
      車牌號碼之十五噸吊卡車，至該工地後，以利用吊卡車上
      之機械吊臂，吊起裝載於卡車上之方式，竊取長鴻營造所
      有堆放於該工地之鋼筋（數量不詳），得手後旋運往不知
      情之甲○○設於雲林縣虎尾鎮○○里○○路四一八之一號
      之「統進資源回收場」出售，販賣所得款項均歸丙○○所
      有，丙○○則以加記ＰＨＩＣＨＩＴ一點五小時之加班時
      間作為代價。
（二）九十一年十一月，丙○○、ＰＨＩＣＨＩＴ、「阿連」及
      綽號「砂榮」之泰籍勞工（已返回勞國），駕駛丙○○所
      有未懸掛車牌號碼之十五噸吊卡車，至該工地後，以利用
      吊卡車上之機械吊臂，吊起裝載於卡車上之方式，竊取長
      鴻營造所有堆放於該工地之重型支撐架四支，得手後旋運
      往「統進資源回收場」出售，ＰＨＩＣＨＩＴ、「阿連」
      、「砂榮」每人各分得二百元，餘均歸丙○○所有。
（三）九十二年一月二十一日，丙○○、ＰＨＩＣＨＩＴ及「阿
      連」，駕駛丙○○所有未懸掛車牌號碼之十五噸吊卡車，
      至該工地後，以利用吊卡車上之機械吊臂，吊起裝載於卡
      車上之方式，竊取長鴻營造所有堆放於該工地之鋼板二片
      （長、寬各為二點五公尺和一點五公尺），得手後旋運往
      「統進資源回收場」出售，販賣所得款項均歸丙○○所有
      ，丙○○則以加記ＰＨＩＣＨＩＴ零點五小時之加班時間
      及請吃東西作為綽號價。
（四）九十二年一月二十六日，丙○○、ＰＨＩＣＨＩＴ及「阿
      連」，駕駛丙○○所有未懸掛車牌號碼之十五噸吊卡車，
      至該工地後，以利用吊卡車上之機械吊臂，吊起裝載於卡
      車上之方式，竊取長鴻營造所有堆放於該工地之鋼板七片
      （長、寬各為二點五公尺和一點五公尺），得手後旋運往
      「統進資源回收場」出售，ＰＨＩＣＨＩＴ及「阿連」各
      分得五百元（丙○○並有請吃東西），餘均歸丙○○所有
      。
（五）九十二年一月二十九日，丙○○、ＰＨＩＣＨＩＴ及「阿
      連」，駕駛丙○○所有未懸掛車牌號碼之十五噸吊卡車，
      至該工地後，以利用吊卡車上之機械吊臂，吊起裝載於卡
      車上之方式，竊取長鴻營造所有堆放於該工地之鋼板六片
      （長、寬各為二點五公尺和一點五公尺），得手後旋運往
      「統進資源回收場」出售，ＰＨＩＣＨＩＴ及「阿連」除
      各分得一千元外，丙○○並加記ＰＨＩＣＨＩＴ及「阿連
      」一小時之加班時間（丙○○並有請吃東西），餘均歸丙○○所有。
二、案經長鴻營造該工程之負責人乙○○訴由雲林縣警察局斗南
    分局報請臺灣雲林地方法院檢察署檢察官偵查起訴。
    理  由
甲、撤銷改判（即被告丙○○竊盜）部分：
一、訊據被告丙○○矢口否認有何竊盜犯行，辯稱：（一）依據
    伊所借用之東冠土木包工業之牌照與長鴻公司所訂立之工程
    合約第十四條規定，所有已完成或未完成之承攬作業成果及
    到場材料等，被告均須負保管責任，如有損失亦由伊負責，
    伊因為遺失鋼筋被長鴻公司扣了二十四萬六千九百八十九元
    ，也因為工地遺失水溝蓋，被扣六十一萬八千三百二十一元
    ，伊不可能竊取或教唆外勞竊取日後自己需要負賠償責任的
    物品，而以低價出售給資源回收場。（二）伊曾賣給甲○○
    廢鐵，然此係徵得工地主任黃春德之同意。（三）起訴書所
    稱長二點五公尺、寬一點五公尺之鋼板，從長鴻公司財產盤
    點清冊觀之，並非長鴻公司之資產。伊從未曾和ＰＨＩＣＨ
    ＩＴ一起賣過鋼筋、鋼板及重型支撐架，也沒有賣過Ｃ型鋼
    、Ｈ型鋼、重型支撐架給甲○○，伊只有載過二次廢鐵模去
    賣給甲○○等語。
二、經查右揭長鴻營造被竊鋼筋、支撐架、鋼板等事實，業據被
    害人乙○○於警偵訊中指訴明確，核與證人丁○○所證情節
    相符，復有照片三十七張及贓物領據在卷足憑。被告丙○○
    與ＰＨＩＣＨＩＴ及綽號「阿連」之泰籍勞工共同於前揭時
    地，駕駛丙○○所有之十五噸吊卡車，利用吊卡車上之機械
    吊臂，吊起裝載於卡車上之方式，竊取長鴻營造所有堆放於
    該工地之鋼筋、重型支撐架、鋼板等物，得手後旋運往甲○○所開設之「統進資源回收場」出售，丙○○除給付二百元
    至一千元不等之現金及請吃東西外，並加記ＰＨＩＣＨＩＴ
    及「阿連」加班時間，以為報償等情，亦據ＰＨＩＣＨＩＴ
    於警訊及偵訊中自白甚詳，其於檢察官偵訊之筆錄，並經原
    審勘驗錄音帶，ＰＨＩＣＨＩＴ於偵訊錄音中就其如何與被
    告丙○○及綽號「阿連」之泰籍勞於前揭時地如何竊取長鴻
    營造所有堆放於該工地之鋼筋、重型支撐架、鋼板等物，得
    手後如何出售，丙○○如何給付現金加計加班時間以為報償
    等情，連續供述明確，亦有原審之勘驗筆錄可稽（見原審卷
    第一四一頁以下），雖ＰＨＩＣＨＩＴ於偵訊中供稱其與被
    告丙○○共偷六次，與被告丙○○實際參與竊盜次數（五次
    ）不合，惟ＰＨＩＣＨＩＴ於同一檢察官偵訊中亦直言其於
    九十二年二月二十五日係利用被告丙○○將吊卡車鑰匙交其
    保管之機會，夥同ＰＯＯＭ、ＳＡＹＡＮ及ＪＳＡＫＳＩＴ
    等三位泰籍勞工，駕駛吊卡車竊取Ｈ型鋼、重型支撐架等物
    ，載運出賣給甲○○，得款五千元後，四人朋分花用，被告
    丙○○並不知情等語，依其前後供述，實無單獨故意誣攀被
    告丙○○其他犯行之可能，該五次或六次，應為計算上之誤
    差，尚不足以推翻ＰＨＩＣＨＩＴ其餘供述之真實性，參以
    該ＰＨＩＣＨＩＴ與被告丙○○並無仇怨，且係丙○○指揮
    管理之勞工，若非實情，應無承認自己犯罪藉以陷害其上司
    之必要，其指證被告丙○○共同竊盜，要屬真實可信。
三、被告辯稱伊所借用之東冠土木包工業之牌照與長鴻公司所訂
    立之工程合約第十四條規定，所有已完成或未完成之承攬作
    業成果及到場材料等，被告均須負保管責任，如有損失亦由
    伊負責，伊因為遺失鋼筋被長鴻公司扣了二十四萬六千九百
    八十九元，也因為工地遺失水溝蓋，被扣六十一萬八千三百
    二十一元，伊不可能竊取或教唆外勞竊取日後自己需要負賠
    償責任的物品，而以低價出售給資源回收場云云，固據其提
    出長鴻營造就該工程與東冠土木包工業簽訂之工程合約書及
    記載品名為「鋼筋材料款、管理費」、「鋼筋超領、鋼筋下
    腳料、遺失鑄鐵蓋版」之長鴻公司開立給東冠土木包工業之
    統一發票二紙為證，惟該合約書僅為一般工程合約規定，與
    本案並無必然關係，該統一發票之開立日期分別為九十一年
    六月十日及九十三年一月十二日，與本案發生在九十一年十
    月至九十二年一月二十九日，相隔至少有六個月至一年，被
    告丙○○基於其他原因賠償長鴻營造，與本案亦無任何關係
    ，參以證人丁○○於本院九十四年五月十六日審理時證稱「
    （新崙段工地所放置的鋼板、鐵材如果遺失或被竊要由何人
    負責？）如果是我們長鴻公司借給包商的，包商要負責，如
    果是我們自己的東西我們自己要負責。」、「（起訴書所指
    泰勞賣給甲○○的鋼筋、重型支撐架、鋼板等是你們借給丙○○的，還是你們公司自己的？）是我們公司自己保管的。
    」、「（對於贓物領據中贓物是否由你們借給丙○○？）這
    是我們自己保管的。不是借給丙○○的。」（見本院卷第五
    十三頁），該被告丙○○竊取之鋼筋、重型支撐架、鋼板等
    既非其所保管之物，即無賠償之問題，其辯稱伊不可能竊取
    或教唆外勞竊取日後自己需要負賠償責任的物品，而以低價
    出售給資源回收場云云，顯係卸責之詞，不足採信。又被告
    丙○○辯稱伊曾賣給甲○○廢鐵，然此係徵得工地主任黃春
    德之同意云云，證人黃春德於原審固亦證稱「我任職期間，
    有一次在一五八甲線，當時敲除的廢鋼筋洗車台我有向公司
    報告讓丙○○拿出去賣，但數量上無法確定。」，但前開起
    訴書所載泰籍勞工載出之物均為長鴻營造所有之物，業據證
    人丁○○證述在卷，已如前述，丁○○另於本院審理中證稱
    「鋼筋有撥給他使用的部分，他要負責。本案不是撥給他的
    部分。」（見本院卷第五十六頁），且黃春德所述允許被告
    出賣之廢鋼筋究係何者，其確切之時間地點為何？均未據黃
    春德指明，黃春德敲除的廢鋼筋洗車台顯係本案以外之物，
    該黃春德所言並不能為有利被告之認定，附此說明。另被告
    丙○○雖又辯稱起訴書所稱長二點五公尺、寬一點五公尺之
    鋼板，從長鴻公司財產盤點清冊觀之，並非長鴻公司之資產
    云云，惟上開鋼板均經偷竊之泰籍勞工指認係由長鴻營造工
    地運出，此據證人丁○○證稱當初向警局領回的鋼板及鋼材
    ，是經過四位泰勞指認由我們工地載出去的我們才領回等語
    甚明（見本院卷第五十七頁），復有贓物領據在卷可稽，則
    上開鋼板既經偷竊者指認，縱長鴻公司財產盤點清冊上未明
    確記載該公司所有鋼板之尺寸厚度，亦無礙長鴻營造被竊鋼
    板嗣予領回之事實。被告丙○○前開否認犯行所辯，無非卸
    責之詞，不足採信。本件事證明確，被告丙○○竊盜犯行，
    洵堪認定，應予依法論科。
四、核被告丙○○夥同泰籍勞工ＰＨＩＣＨＩＴ及另一綽號「阿
    連」之泰籍成年勞工共同基於意圖為自己不法所有之概括犯
    意聯絡，結夥三人以上，先後為上開五次竊盜所為，係犯刑
    法第三百二十一條第一項第四款之結夥三人以上加重竊盜罪
    。公訴意旨認被告係犯刑法第三百二十條第一項之普通竊盜
    罪，其起訴法條尚有未洽，應予變更。被告丙○○與該二名
    泰籍勞工間，就前開結夥三人以上加重竊盜罪間，有犯意聯
    絡，行為分擔，均為共同正犯。又被告丙○○五次竊盜犯行
    ，時間緊接，構成要件相同，顯係基於概括犯意反覆為之，
    應依連續犯之規定論以一罪，並依法加重其刑。
五、原審未予詳細勾稽本案全部卷證，而予被告丙○○無罪判決
    之諭知，尚有未洽。檢察官據以提起上訴指摘原審此部分無
    罪判決不當，為有理由，應由本院就被告丙○○部分撤銷改
    判。爰審酌被告丙○○犯罪之動機、目的、手段、竊盜所得
    財物價值、智識程度、犯罪所生危害、犯罪中所擔任之行為
    角色、犯罪後否認犯行之態度等一切情狀，量處如主文第二
    項所示之刑，以資懲儆。
乙、上訴駁回（即被告甲○○被訴故買贓物部分）部分：
一、公訴意旨略以：被告甲○○為址設雲林縣虎尾鎮○○里○○
    路四一八之一號「統進資源回收場」之負責人，明知丙○○
    與於前揭犯罪事實一之（一）至（五）所示時、地與泰籍勞
    工ＰＨＩＣＨＩＴ載運前來出售之鋼筋、重型支撐架、鋼板
    等物，係來路不明之贓物，竟仍基於故買贓物之概括犯意，
    以顯不相當之價格（每公斤新臺幣【下同】二元至四點七元
    不等），故買上開鋼筋、重型支撐架、鋼板等物。又九十二
    年二月二十五日下午八時五十分許，ＰＨＩＣＨＩＴ基於前
    開意圖為自己不法所有之概括犯意，與泰籍勞工ＰＯＯＭ、
    ＳＡＹＡＮ及ＪＳＡＫＳＩＴ等三人，共同基於意圖為自己
    不法所有之犯意聯絡，駕駛丙○○所有未懸掛車牌號碼之十
    五噸吊卡車，至該工地後，以利用吊卡車上之機械吊臂，吊
    起裝載於卡車上之方式，竊取長鴻公司所有堆放於該工地之
    Ｈ型鋼骨（３５０乘３５０ｍ／ｍ）三支、重型支撐架二十
    支，得手後旋運往「統進資源回收場」出售，甲○○明知係
    來路不明之贓物，仍基於故買贓物之概括犯意，以五千元之
    價格故買之。因認被告甲○○犯有刑法第三百四十九條第二
    項之故買贓物罪嫌。
二、按犯罪事實應依證據認定之，無證據不得認定犯罪事實；又
    不能證明被告犯罪或其行為不罰者，應諭知無罪之判決，刑
    事訴訟法第一百五十四條第二項、第三百零一條第一項分別
    定有明文。又認定犯罪事實之證據係指足以認定被告確有犯
    罪行為之積極證據而言，該項證據自須適合於被告犯罪事實
    之認定，始得採為斷罪資料，最高法院二十九年上字第三一
    ０五號判例可資參照。又按故買贓物罪之成立，以行為人對
    其所故買之物，於主觀上明知為贓物為其構成要件。
三、本件公證人認被告甲○○涉犯刑法故買贓物罪名，無非係被
    告甲○○前揭所購之鋼板、重型支撐架、鋼筋、Ｃ型鋼等，
    確係長鴻營造失竊之物，被告甲○○經營回收場多年，對於
    舊貨之來源及市場價格、出賣人等應有較一般人為高之注意
    義務，竟以低價向泰籍勞工等不明來源收購系爭鋼品等項，
    為其主要論據。惟訊據被告甲○○堅決否認有故買贓物之犯
    行，辯稱：（一）伊經常進入長鴻公司集料場購買廢鐵，其
    中二十公噸以上就有三、四次，十公噸以上已無法確定有多
    少次。如果需要幫忙搬運，長鴻公司也是叫外勞幫忙。長鴻
    公司集料場之工材，因為是標到工程後才量身定作，工程到
    達一定進度即無法使用，多餘的工材因保管困難以及保管所
    費成本過高，其他工程再使用的機會也不大，所以都計算在
    耗材裡面，當廢鐵出賣，但是在一般人眼中，就算有些許損
    壞，也可重複使用，伊並不知道是贓物。（二）伊用以搭建
    屋頂即起訴書所指九十二年三月十八日長鴻公司失竊的Ｃ型
    鋼，原係被告在九十一年合法購買，數量有二十多公噸，而
    在該年年底搭建屋頂，時間上相差數月。（三）九十一年與
    九十二年初的廢鐵價格單價漲至四點七元，是二十年來最高
    價，被告以市場價格為參考，回收廢鐵或堪用工材，以廢鐵
    資源而論，價格上和本來就與新製品相差數倍，並非以不相
    當之低價收購。（四）九十一年十月至九十二年二月二十五
    日，長鴻公司的員工在資源回收場賣廢鐵有數十次之多，就
    九十二年二月二十五日當天就有六次，而且是開長鴻公司的
    貨車，長鴻公司的員工開該公司的車，從公司集料場出貨，
    且單天就有六次，伊根本無從認定是否為贓物。（五）伊在
    先前亦曾向其他營造公司買進工字鐵、鐵模、烤漆浪板、鐵
    板、鐵桶、白鐵桶等物品，該批物品與長鴻公司失竊物品相
    較，更屬新貨，當時對方也稱以後用不了留著也沒用，被告
    確實無法單以物品外觀來判斷是否為贓物。
四、經查：
（一）本件被告甲○○除向丙○○及外籍勞工購入廢鐵等材料外
      ，並曾向同屬從事營造工程之昭明企業社王家泉收購輕型
      鋼及細鋼等物品，此業據王家泉於原審證述明確（見原審
      卷第九十九頁至第一百零三頁），並有相片二張在卷可稽
      （見原審卷第一百二十六頁），而王家泉所出售之輕型鋼
      （即Ｃ型鋼），被告亦用之於搭建屋舍，此由上開相片可
      知，起訴書誤認為該Ｃ型鋼為長鴻公司所有（長鴻公司並
      無Ｃ型鋼，業經證人丁○○於原審證述屬實），並認為被
      告甲○○用以搭建屋頂，堅固耐用美觀，而推論被告甲○○有贓物之認識，應有誤解。
（二）再者依警卷所附被告甲○○經營之「統進資源回收場」現
      場相片（警卷第四十一頁至第四十三頁、第四十六頁至第
      五十三頁），該處粗細不等之鐵條、鐵架、鐵桶、鐵板、
      塑膠管、扭曲鋼筋等工程廢料，四處堆置，雜然散落，毫
      無遮掩，且部分材料被告甲○○並用以搭建圍牆、屋頂使
      用，果若被告甲○○明知該部分為他人竊取之贓物，衡情
      而言至少會加以遮蔽掩飾或者盡快移轉給他人，以免自暴
      犯行，然而被告甲○○卻用來搭蓋明顯且隨時可能被人指
      認出為贓物之圍牆及屋頂，顯然與知贓故買之常情相違背
      。
（三）另工程用品與家庭用品對於「廢料」之定義，並非全然相
      同。以工程而言，如新品經剪裁後之不足合用尺寸殘餘部
      分，或剪裁誤差不符合尺寸之物品，雖然屬於新品，但如
      果在該工程無法派上用場，而其他工程在短期內又使用不
      到，則為免保管勞費或節省保管費用，將之納入為耗材，
      逕行出售給資源回收業者，亦屬常情。而此種他人認為無
      法使用之耗材，在某方面而言可能滿足其他使用者之需求
      ，此亦為資源回收業者所以存在而對於社會有所貢獻之原
      因。因此，不能因為被告甲○○購入尚有價值之物品，就
      認為被告甲○○主觀上有贓物之認識。況且，檢察官亦未
      指明，被告甲○○以每公斤二元至四點七元購入之價格，
      相對於其他資源回收業者而言，係顯不相當之低價。因此
      被告甲○○前揭所購之鋼板、重型支撐架、鋼筋、Ｃ型鋼
      等，雖確係長鴻營造失竊之物，且其確經營回收場多時，
      經驗豐富，惟依檢察官所提出之前揭證據，因無法確實證
      明被告甲○○當時對其所故買之物，於主觀上已有明知為
      贓物之認知，致本院無從形成被告甲○○有罪之心證，基
      於無罪推定之原則，自應為甲○○無罪判決之諭知。
五、原審基上以被告甲○○之犯罪不能證明為由，諭知其無罪之
    判決，其認事用法，經核並無違誤，檢察官上訴意旨仍執前
    揭證據，並未另行提出其他足以確實證明被告甲○○有故買
    贓物認識之積極證據，其據以指摘原判決關於被告甲○○諭
    知無罪部分不當，為無理由，自應由本院駁回此一部分之上
    訴。
據上論結，應依刑事訴訟法第368條、第369條第一項前段、第
364條、第299條第一項前段、第300條，刑法第321條第1項第4款
、第28條、第56條，判決如主文。
本案經檢察官邱克斌到庭執行職務。
中　　華　　民　　國　　94　　年　　7　　月　　25　　日
                  刑事第二庭    審判長法　官  葉居正
                                      法　官  李文福
                                      法　官  高明發
以上正本證明與原本無異。
不得上訴。
　　　　　　　　　　　　　　　　　　　書記官  董挹棻
中　　華　　民　　國　　94　　年　　8 　　月　　2 　　日
附錄：本判決論罪科刑條文：
刑法第321條第一項第四款：
犯竊盜罪而有左列情形之一者，處 6 月以上、 5 年以下有期徒
刑：
一  於夜間侵入住宅或有人居住之建築物、船艦或隱匿其內而犯
之者。
四  結夥三人以上而犯之者。
